【裁判字號】    95,訴更一,27
【裁判日期】    951221
【裁判案由】    營利事業所得稅
【裁判全文】
高雄高等行政法院判決
                                 95年度訴更一字第00027號
                              .
原      告  新喜股份有限公司
代  表  人  甲○○董事長
訴訟代理人  林崇仁會計師
被      告  財政部臺灣省南區國稅局
代  表  人  乙○○局長
訴訟代理人  丙○○
上列當事人間因營利事業所得稅事件，原告不服財政部中華民國
94年7月29日台財訴字第09400316630號訴願決定，提起行政訴訟
，本院裁定駁回（94年度訴字第781號）後，原告不服，提起抗
告，嗣經最高行政法院裁定廢棄發回更審。本院判決如下：
    主  文
原告之訴駁回。
訴訟費用（包含發回前上訴審訴訟費用）由原告負擔。
    事  實
甲、事實概要:
    緣原告91年度營利事業所得稅結算申報，列報利息支出新臺
    幣（下同）13,754,801元，被告初查以其於民國（下同）87
    年4月30日購入台南縣善化鎮○○段1466地號、1473地號等2
    筆土地（下稱系爭土地），原規劃興建旅館，然於89年申報
    開工後，未再有相關進度，土地閒置，被告乃認非屬固定資
    產之土地，依行為時營利事業所得稅查核準則（下稱查核準
    則）第97條第9款規定，就土地取得成本157,465,519元，按
    其91年度平均借款利率5.63％，設算利息8,864,801元轉列
    遞延費用；又未完工程及預付設備款設算利息資本化37,001
    元，合計8,901,802元自利息支出項下減除，核定利息支出
    為4,852,999元。原告不服，就設算利息轉列遞延費用8,864
    ,801元不服，申請復查，未獲變更；提起訴願，亦遭決定駁
    回；遂提起本件行政訴訟，經本院94年度訴字第781號裁定
    駁回；原告不服，提起抗告，嗣經最高行政法院95年度裁字
    第01985號裁定，將原裁定廢棄，發回本院更為審理。
乙、兩造聲明:
一、原告聲明求為判決：
  (一)訴願決定、復查決定及原處分均撤銷。
  (二)訴訟費用由被告負擔。
二、被告聲明求為判決:
  (一)原告之訴駁回。
  (二)訴訟費用由原告負擔。
丙、兩造主張之理由:
一、原告起訴意旨略以：
  (一)原告於87年2月間購入系爭土地及同鎮○○段1254地號土地
    ，地上皆無建物，其中善中段1466地號土地可供建築之用，
    其餘二筆皆為道路計劃用地。本件原告購買之系爭土地，係
    規劃開發興建南科生活會館為目的，取有建築執照。配合土
    地所在地都市計畫徵收土地主管機關善化鎮公所土地徵收作
    業，皆有案可稽，並非購買土地轉售為目的。因台南縣善化
    鎮公所徵收土地作業未能如期進行，致原告之開發受阻，損
    失商機，非如被告所認購買之土地尚非不得開發使用而不開
    發情事。且被告亦只以原告購買系爭土地未供營業使用，未
    究明是否轉售或開發之用作一律注意，遂將借款利息轉列遞
    延費用，當期所得額經調整提高8,864,801元，並據以補徵
    鉅額稅款，顯有違法。
  (二)依查核準則第97條第9款規定之意旨，購買土地之借款利息
    ，其列支認定方式有三，陳述如次：
  (1)列為購買土地之資本支出，亦即其借款利息，乃土地成本之
    部分，此方式是購買之土地，不論已否供營業上使用，在未
    辦妥過戶手續或交付使用（指無法辦過戶之土地，如農地）
    前之利息支出屬之。營利事業購買土地，若為開發或建造為
    目的，依經驗法則，在辦妥過戶手續後，始能進行開發或建
    造工作，故過戶手續辦妥前之借款利息，應列為資本支出，
    併入購買之土地成本內。
  (2)列為購買土地之費用支出，亦即其借款利息，得列入當年度
    費用，以計算當年度損益。此方式是營利事業購買之土地，
    若為開發或建造為目的，依經驗法則，在辦妥過戶手續後，
    必有開發或建造籌劃期間，此期間雖購買之土地未供營業使
    用，但揆諸上開查核準則規定，其借款利息應列為費用支出
    ，恰與財務會計準則公報第3號略以：「目前雖未能提供營
    業使用，惟亦未在進行使其達到可供使用之必要購置或建造
    工作之資產，不得將其利息資本化」之規範，不謀而合。
  (3)非屬固定資產之土地，其借款利息應以遞延費用列帳，但於
    土地出售時，再轉作其收入之減項，此種方式，乃相對於上
    開購買之固定資產土地，專指非屬固定資產土地之借款利息
    ，不論已否辦妥過戶手續，其借款利息，既不能列入資本支
    出併入土地成本，亦不能列入利息費用，限於轉列為遞延費
    用，俟該土地出售時，再轉作其收入之減項。所稱非固定資
    產土地，依查核準則之規定，乃購買時，即有出售之意思，
    並不規劃供營業使用待價出售者始屬之，「參諸查核準則第
    97條第9款末段非屬固定資產之土地‧‧‧於土地出售時，
    再轉作其收入之減項」之規定自明，故非固定資產之土地，
    應不包括目前雖未能供營業使用，惟亦未在進行使其達到可
    供使用之必要購置或建造工作之資產，彰彰明甚，商業會計
    法第13條訂定之商業會計處理準則第17條之規範亦可參照。
    又所稱遞延費用，依查核準則第105條規定，係屬資產項目
    ，並非費用項目，其性質與利息資本化相當，故購入土地，
    未在進行使其達到可供使用之必要購買及建造工作，尚未供
    營業使用時，若非供出售者，依上開規定，自不屬非固定資
    產之土地，自無轉列遞延費用之問題。既不屬非固定資產之
    土地，其經辦妥過戶手續後之借款利息，依查核準則第97條
    第9款前段規定，應列入營業費用，其與收入費用配合之會
    計原則亦相吻合。
  (三)上述揭示之稅法規定及會計處理準則所指固定資產之土地，
    尚非被告所認限於目前供營業使用之土地為限。其有購買後
    待開發或建造之土地，目前雖未能供營業使用，但開發或建
    造後將供營業使用之土地亦包括在內，否則營利事業購買待
    可供營業使用之土地，在一定期限內（一年或一營業週期）
    未能供營業使用者，則視為非固定資產之土地，將借款利息
    轉列遞延費用（資產科目）將加重成本稅負，因將來不出售
    造成不能扣減之損害，或強迫出售土地一途，顯與一般經驗
    法則不符，亦與上開財務會計準則及商業會計準則之規範不
    合。
二、被告答辯意旨略謂：
  (一)本件原告係於94年5月10日收受被告復查決定書，故其提起
    訴願之期間，應自94年5月11日起算；又因原告設址於台南
    縣，而訴願機關財政部則設於台北市，依訴願法第16條第1
    項前段規定，應扣除在途期間，則原告提起訴願之期間應加
    計在途期間5日，其末日計至94年6月14日即已屆滿，而原告
    遲至94年6月24日始向被告提出訴願書，故原告提起訴願，
    顯已逾上開法定不變期間，故其訴願為不合法。
  (二)依商業會計處理準則第17條第1項規定可知，所謂固定資產
    首需具備「供營業上使用」之要件。次查，系爭土地原告於
    87年2月間取得，迄今仍未供營業上使用，為原告所不爭，
    自非屬固定資產甚明，故非如原告所稱，購入土地，未在進
    行使其達到可供使用之必要購買及建造工作，尚未供營業使
    用時，若非供出售者，即不屬非屬固定資產之土地之範圍。
    至原告所稱非固定資產之土地，依查核準則規定，乃購買時
    ，有出售之意思，並不規劃供營業使用待價出售者始屬之，
    此參諸查核準則第97條第9款末段自明。
  (三)又查系爭2筆土地為台南縣善化都市計畫土地，於45年11月6
    日發布實施，其中善中段1473地號土地使用分區○○○道路
    用地，善中段1466地號土地使用分區為住宅區，非公共設施
    保留地，並無相關規定限制其動工興建，是原告於87年2月
    間購買系爭土地時，即已知系爭土地為善化都市計畫土地，
    且善中段1473地號土地為計畫道路用地，善中段1466地號為
    住宅區，故原告主張其並非不使用系爭土地，而係因系爭土
    地位於善化鎮都市計畫區內，須俟政府完成周邊道路闢建工
    程後，乃得繼續進行興建旅館之相關工程等語，顯不足採。
    又復稱其逕認只購買之土地未供營業使用，而未究明是轉售
    或開發之作用一律注意，遂將借款利息轉列遞延費用，其違
    反查核準則第97條第9款規定，至為明顯。查系爭土地雖於
    88年10月22日領取建造執照，原申請開工日期89年4月22日
    ，嗣申請展延至89年7月22日開工，然事實上迄今仍未開工
    ，未再繼續進行任何興建工程，亦為其所不爭，是原處分依
    法並無不合。
    理  由
壹、程序部分：
一、按「訴願之提起，應自行政處分達到或公告期滿之次日起30
    日內為之。」「訴願人在第14條第1項所定期間向訴願管轄
    機關或原行政處分機關作不服原行政處分之表示者，視為已
    在法定期間內提起訴願。但應於30日內補送訴願書。」「納
    稅義務人應納稅捐，於繳納期間屆滿30日後仍未繳納者，由
    稅捐稽徵機關移送法院強制執行。但納稅義務人已依第35條
    規定申請復查者，暫緩移送法院強制執行。前項暫緩執行之
    案件，除有左列情形之一者外，稽徵機關應移送法院強制執
    行：一、納稅義務人對復查決定之應納稅額繳納半數，並依
    法提起訴願者。二、納稅義務人依前款規定繳納半數稅額確
    有困難，經稽徵機關核准，提供相當擔保者。」分別為訴願
    法第14條第1項、第57條及稅捐稽徵法第39條所明定。則訴
    願法第57條之規定，訴願之提起，在依第14條第1項所定期
    間即處分書送達30日內向原處分機關作不服原處分之表示者
    ，視為已在法定期間內提起訴願，僅應於30日內補送訴願書
    以補正訴願之法定程式而已，此觀之該條文立法理由及實務
    一貫作法（參司法院院字第1415號解釋及最高行政法院30年
    判字第12號判例）自明，是以只要有證據證明訴願人確曾於
    法定期間內為不服之意思表示，不拘不服之形式究是否書面
    ，即應視為訴願。
二、經查，本件原告於94年5月10日收受被告復查決定書後，於
    提起訴願之30日不變期間內之94年6月2日即向相對人繳納半
    數稅款，依稅捐稽徵法第39條第2項第1款規定，此情事雖係
    原告不服復查提起行政救濟以暫緩移送執行，則原告該繳納
    半數稅款之作為，是否亦兼有不服原復查處分即認提訴願之
    意思表示，此由原告亦於繳納半數稅款之日30日內即於94年
    6月24日補提訴願書，補正訴願程式之欠缺，有原告稅額繳
    款書、訴願書上加蓋之被告總收文戳記附原處分卷可憑，依
    首揭規定，應可認為原告於繳納半數稅款之日時亦兼有不服
    復查處分之意思，亦依法於30日內補送訴願書，應視為已在
    法定期間內提起訴願，本院自得就其實體部分予以審理（最
    高行政法院95年度裁字第01985號裁定意旨參照），合先敘
    明。
貳、實體部分：
一、按「營利事業所得之計算，以其本年度收入總額減除各項成
    本費用、損失及稅捐後之純益額為所得額。」所得稅法第24
    條第1項定有明文。次按「購買土地之借款利息，應列為資
    本支出，經辦妥過戶手續或交付使用後之借款利息，可作費
    用列支，但非屬固定資產之土地，其借款利息應以遞延費用
    列帳，於土地出售時，作為其收入之減項。」亦為行為時查
    核準則第97條第9款所明定。第按，營利事業所得稅查核準
    則係規定有關營利事業所得稅結算申報之調查、審核等事項
    ，上述第97條第9款係就營利事業費用之認定標準所為之規
    定，而本款所謂非屬固定資產之土地，其借款利息應以遞延
    費用列帳，乃係基於一般公認會計原則之收入費用配合原則
    ，蓋其利息係為投資土地成本，於土地尚未供營業使用前，
    基於收入費用配合原則，認利息非可列為當年度營業費用，
    而須於嗣後土地出售，始得將其列入費用抵減。故本款規定
    核與所得稅法第24條第1項規定之精神相符，爰予援用。
二、經查，本件原告91年度營利事業所得稅結算申報，列報利息
    支出13,754,801元，經被告初查以其於87年4月30日購入系
    爭土地，原規劃興建旅館，然於89年申報開工後，未再有相
    關進度，土地閒置，被告乃認非屬固定資產之土地，依查核
    準則第97條第9款規定，就土地取得成本157,465,519元，按
    其91年度平均借款利率5.63％，設算利息8,864,801元轉列
    遞延費用等情，有原告91年度營利事業所得稅結算申報書、
    被告核定通知書、稅額繳款書、台南縣政府工務局建造執照
    、建築工程開工峻工展期申請書等附於原處分卷可稽，且經
    兩造各自陳明在卷，洵堪信實。
三、原告起訴意旨無非以：依查核準則第97條第9款規定之意旨
    ，營利事業購買土地，若為開發或建造之目的，因依經驗法
    則，在辦妥過戶手續後，始能進行開發或建造工作，故過戶
    手續辦妥前之借款利息，應列為資本支出，併入購買之土地
    成本內；且在辦妥過戶手續後，必有開發或建造籌劃期間，
    此期間雖購買之土地未供營業使用，其借款利息應得列為費
    用支出；又查核準則第97條第9款規定之非屬固定資產之土
    地，其借款利息應以遞延費用列帳，係專指非屬固定資產土
    地之借款利息，不論已否辦妥過戶手續，其借款利息，既不
    能列入資本支出併入土地成本，亦不能列入利息費用，限於
    轉列為遞延費用，俟該土地出售時，再轉作其收入之減項。
    所稱非固定資產土地，依查核準則之規定，乃購買時即有出
    售之意，並不包括供營業使用待價出售者，同理亦應不包括
    目前雖未能供營業使用，惟亦未在進行使其達到可供使用之
    必要購置或建造工作之資產；所稱遞延費用，依查核準則第
    105條規定，係屬資產項目，並非費用項目，其性質與利息
    資本化相當，故購入土地，未在進行使其達到可供使用之必
    要購買及建造工作，尚未供營業使用時，若非供出售者，自
    不屬非固定資產之土地，而無轉列遞延費用之問題；又所謂
    固定資產之土地，非僅指被告所認須目前供營業使用之土地
    為限；且若將目前未能供營業使用之土地，視為非固定資產
    之土地，將借款利息轉列遞延費用將加重成本稅負。本件原
    告購買之系爭土地，係規劃開發興建南科生活會館為目的，
    取有建築執照。配合土地所在地都市計畫徵收土地主管機關
    善化鎮公所土地徵收作業，並非購買土地轉售為目的。因台
    南縣善化鎮公所徵收土地作業未能如期進行，致原告之開發
    受阻，損失商機，非如被告所認購買之土地尚非不得開發使
    用而不開發情事。且被告亦只以原告購買系爭土地未供營業
    使用，未究明是否轉售或開發之用作一律注意，遂將借款利
    息轉列遞延費用，顯有違法云云。經查：
  (一)按商業會計處理準則第17條明定：「所謂固定資產係為供營
    業上使用，非以出售為目的，且使用年限在一年以上或一個
    營業週期以上之有形資產。」自本條規定可知，所謂固定資
    產首須具備「供營業上使用」之要件，至持有之目的及使用
    之年限則為供營業上使用外，另須具備之要件，並非「非以
    出售為目的」之持有一定年限之有形資產即屬此準則所稱之
    固定資產；況「營利事業所得稅之調查、審核，應依稅捐稽
    徵法、所得稅法及本準則之規定辦理，其未經規定者，依有
    關法令之規定辦理。營利事業之會計事項，應參照商業會計
    法及財務會計準則公報等據實記載，產生其財務報表。至辦
    理所得稅結算申報或核課所得稅時，其帳載事項與所得稅法
    、所得稅法施行細則、促進產業升級條例、促進產業升級條
    例施行細則、中小企業發展條例、本準則暨有關法令之規定
    未符者，均應於申報書內自行調整之。」為行為時查核準則
    第2條第1項、第2項所明定；故財務報表與稅務申報因其本
    質上及目的上之差異，而會有所謂時間性差異與永久性差異
    之存在。而關於固定資產利息資本化或作為遞延費用之問題
    ，行為時查核準則第97條第9款既已有明確之規定，此規定
    又與所得稅法規定不相違背而得予援用，故本件關於利息作
    為遞延費用之爭議，自應以該款規定作為解釋之基準；而自
    前述關於行為時查核準則第97條第9款規定及其說明更可明
    確得知，依收入費用配合原則，於土地尚未供營業使用前，
    皆非屬固定資產，其因此所投入之相關成本皆非得以之作為
    當期費用予以認列，必須遞延至土地出賣時，始可以之作為
    收入之減項而認列；反之，若該土地已供營業使用，基於收
    入之一部係由使用土地得來，故相關之借款利息則應認係為
    獲得該收入而投入，依配合原則自當予以認列。
  (二)查，本件系爭土地為台南縣善化都市計畫土地，於45年11月
    6日發布實施，其中善中段1473地號土地使用分區○○○道
    路用地，善中段1466地號土地使用分區為住宅區，非公共設
    施保留地，並無管制限定其動工興建，有台南縣善化鎮公所
    93年8月27日所建字第0930012228號函影本附於原處分卷（
    詳原處分卷第36頁）可憑，足見原告於87年2月間購買系爭
    土地時，應已知悉該土地之使用情形，且原告雖於88年10月
    22日領取建造執照，申請開工日期為89年4月22日，嗣申請
    展延至89年7月22日開工，然事實上迄今仍未開工，亦未再
    繼續進行任何興建工程，此為原告所不爭執，則縱令台南縣
    政府准予原告展延竣工日期為97年6月，惟系爭土地目前仍
    屬未供營業上使用，足堪認定。準此，揆諸上開說明，被告
    認系爭土地非屬固定資產，依行為時查核準則第97條第9款
    規定，就土地取得成本157,465,519元，按其91年度平均借
    款利率5.63％，設算利息8,864,801元轉列遞延費用，自利
    息支出項下減除，並無不合。原告指稱被告適用行為時查核
    準則第97條第9款但書規定，將利息支出費用轉列遞延費用
    ，自利息支出費用項下減除，其適用法規不當云云，容屬有
    誤，尚無足採。
四、綜上所述，原告前揭主張既不可採，則被告認系爭土地非屬
    固定資產，依行為時查核準則第97條第9款規定，就土地取
    得成本，按原告91年度平均借款利率5.63％，設算利息8,86
    4,801元轉列遞延費用，自利息支出項下減除，並無違誤。
    復查決定及訴願決定遞予維持，並無不合。原告起訴意旨求
    為均予撤銷，為無理由，應予駁回。又本件事證已臻明確，
    兩造其餘攻擊防禦方法核與判決結果不生影響，爰不一一論
    述，附此敘明
五、據上論結，本件原告之訴為無理由，爰依行政訴訟法第195
    條第1項後段、第98條第3項前段，判決如主文。
中    華    民    國    95    年    12    月   21     日
                  第二庭審判長法  官  江幸垠
                              法  官  簡慧娟
                              法  官  戴見草
以上正本係照原本作成。
如不服本判決，應於判決送達後20日內向本院提出上訴書狀，其
未表明上訴理由者，應於提起上訴後20日內向本院提出上訴理由
書（須按對造人數附繕本）；如於本判決宣示或公告後送達前提
起上訴者，應於判決送達後20日內補提上訴理由書（須附繕本）
。未表明上訴理由者，逕以裁定駁回。
提起上訴應預繳送達用雙掛號郵票7份（每份34元）。
中    華    民    國    95    年    12    月   21     日
                              書記官  蔡玫芳


司法院資訊處製作；財團法人民間司法改革基金會備份。
